【裁判字號】    91,重上更(一),103
【裁判日期】    920128
【裁判案由】    租佃爭議
【裁判全文】
臺灣高等法院民事判決  九十一年度重上更(一)字第一○三號
      上  訴  人  丙○○
                  乙○○
                  甲○○
      被上訴人    桃園縣中壢市公所
      法定代理人  葉步樑
右當事人間租佃爭議事件，上訴人對於中華民國八十八年十二月九日臺灣桃園地方法
院八十六年度訴字第一三八五號第一審判決提起上訴，經最高法院第一次發回更審，
本院判決如左：
    主    文
上訴駁回。
第二審及發回前第三審訴訟費用由上訴人負擔。
    事    實
甲、上訴人方面：
一、聲明：(一)原判決(除確定部分外)廢棄。
          (二)右廢棄部分，被上訴人在第一審之訴及假執行之聲請均駁回。
二、陳述：除與原判決及發回前本院判決記載相同者，茲予引用外，補稱略以：
          系爭九二之二七號及九二之二四號土地是林地，供種樹防風之用，根本無
          法耕作，且早就未繳租金，上訴人只是保管該林地，但上訴人前開墾土地
          並設置堤防坡坎等工作物，被上訴人要收回系爭土地，應補償上訴人興建
          堤防支出之費用。
三、證據：除援用原審及本院前審所提之證據方法外，補提本院七十二年上字第一八
          九號判決為證。
乙、被上訴人方面：
一、聲明：駁回上訴。
二、陳述：除與原判決及發回前本院判決記載相同者，茲予引用外，補稱略以：
          系爭九二之二七號土地，於被上訴人以未自任耕作為由終止租約時，即明
          示反對上訴人繼續使用，且未再收取租金，至今租期已於八十六年十二月
          三十一日屆滿。而系爭九二之二四號土地已於八十年十二月三十一日租期
          屆滿，未再續約，亦未再收取租金。故系爭二筆土地之租賃關係，業經被
          上訴人終止及租期屆滿而消滅，況本係附隨原來其他耕地一併出租，供種
          樹防風之用，其他耕地既已收回，系爭二筆土地亦無獨立存在租賃關係之
          必要，故上訴人無權再繼續占有系爭二筆土地。
三、證據：援用原審及本院前審所提之證據方法。
    理    由
一、被上訴人起訴主張：坐落桃園縣中壢市○○○段舊社小段 (下均同小段）九二之
    一、九二之二、九二之四、九二之一一、九二之二五、九二之二六、九二之二七
    、九二之二八、九二之二三、九二之二四、九二之二九等十一筆地號土地為被上
    訴人管理之中壢市所有土地。兩造就其中九二之一地號內如附圖所示編號Ｃ部分
    、九二之二五地號內如附圖所示Ｂ部分面積、九二之二六地號內如附圖所示編號
    Ａ部分、九二之二七地號土地，雖於七十五年及八十一年間訂有耕地租約，就九
    二之四地號內如附圖所示編號Ｆ部分、九二之二三地號內如附圖所示Ｈ部分（編
    號丁部分除外）、九二之二三地號內如附圖所示編號Ｊ部分、九二之二四地號土
    地，於七十五年間所訂之租約則已於七十六年八月十四日合意終止，且上訴人多
    年來均未耕作，任其荒廢，雜草叢生，又任令他人堆置廢土、設置大型廣告招牌
    ，原有租約因上訴人違反耕地三七五減租條例第十六條第一項而租約無效，且有
    同條例第十七條第一項第四款之情事，以及均已依法編定為非耕地使用，均經被
    上訴人表示終止租約；另九二之二地號內如附圖所示編號Ｄ部分、九二之二八地
    號、九二之一一地號內如附圖所示Ｋ部分（編號乙部分除外）、九二之一一地號
    內如附圖所示編號Ｌ部分（編號戊部分除外）、九二之二九地號內如附圖所示編
    號Ｎ部分（編號丙、戊部分除外）土地，兩造間自始即未訂有租約，上訴人佔有
    使用無正當權源。爰基於民法第四百五十五條租賃物返還請求權民法第七百六十
    七條所有物返還請求權之規定，請求上訴人返還上開土地 (原審判決被上訴人全
    部勝訴，上訴人則提起上訴，經本院更審前判決駁回上訴人之上訴，上訴人復提
    起第三審上訴，經最高法院就原判決關於命上訴人返還九二之二七號及九二之二
    四號土地部分廢棄發回，其餘部分則駁回上訴人之上訴而告確定)。
二、上訴人則以：系爭九二之二七號及九二之二四號土地是林地，供種樹防風之用，
    根本無法耕作，且早就未繳租金，上訴人只是保管該林地，但上訴人前開墾土地
    並設置堤防坡坎等工作物，被上訴人要收回系爭土地，應補償上訴人興建堤防支
    出之費用等語，資為抗辯。
三、兩造不爭執之事實：
    兩造於七十五年間，就分割前桃園縣中壢市○○○段舊社小段九二之一地號內○
    ．○三九四甲、九二之二地號內○．○二四八甲、九二之四地號○．一九九二甲
    、九二之一一地號內○．○○七六甲土地，訂有公有耕地租賃契約。兩造復於八
    十一年間就分割前九二之一地號內○．○三九四甲、九二之二地號內○．○二四
    八甲土地訂立公有耕地租賃契約。又上開九二之二地號土地，地目為林，原面積
    為五七八平方公尺，其中有二四○．五四平方公尺（即○．○二四八甲）出租予
    上訴人；上開九二之一一地號土地，地目為林，原面積為二三八四平方公尺，其
    中七三．七一平方公尺（即○．○○七六甲）出租予上訴人。而系爭九二之二七
    號土地面積二五一平方公尺，係分割自上開九二之二地號林地，系爭九二之二四
    號土地面積七二平方公尺，則分割自上開九二之一一號林地，地目均為林，其上
    僅種樹防風並無耕作，為中壢市所有，由被上訴人管理，上訴人現為占有人，而
    上訴人承租分割前九二之二、九二之一一號土地之範圍，於分割後即存在於系爭
    九二之二七、九二之二四號土地等事實，為兩造所不爭執，並有被上訴人提出之
    公有耕地租賃契約二份及土地登記簿謄本附原審卷可稽 (見原審卷一頁一八、二
    二、二一九至二二九），且經原審履勘現場及囑託中壢地政事務所測量屬實，有
    勘驗筆錄及土地複丈成果圖在卷可憑，自堪信為真實。
四、兩造之爭點及論斷：
    被上訴人另主張兩造就系爭九二之二七、九二之二四號土地之租賃關係，業經被
    上訴人終止及租期屆滿而消滅，上訴人即屬無權占有，爰依租賃物返還請求權及
    所有物返還請求權，請求上訴人返還系爭土地等語，則為上訴人所否認，並以前
    揭情詞置辯。經查：
  (一)按耕地租用，係指以自任耕作為目的，約定支付地租使用他人之農地者而言，
      土地法第一百零六條一項定有明文，所稱農地參照同條第二項之立法精神，應
      包括漁地及牧地在內。承租他人之非農、漁、牧地供耕作之用者，既非耕地租
      用，自無耕地三七五減租條例規定之適用 (最高法院八十八年台上字第一號判
      例參照）。本件上訴人占有之系爭九二之二七、九二之二四號土地，兩造所訂
      立之租賃契約雖名為「公有耕地租賃契約」，惟系爭二筆土地之地目均為「林
      」，已如上述，依前開說明，並無耕地三七五減租條例規定之適用，則被上訴
      人依耕地三七五減租條例第十六條及同法第十七條第一項第四、五款之規定，
      主張就系爭二筆土地租約無效及終止租約，於法即有未合。
  (二)系爭九二之二四號土地，係分割自上開九二之一一號林地，而兩造於七十五年
      間就分割前九二之一一號林地所訂立之租約，於分割後即存在於系爭九二之二
      四號土地，已如前述。被上訴人雖主張前述七十五年所訂之租約已於七十六年
      八月十四日合意終止，並提出收回出租耕地補償協商會議紀錄為證 (見原審卷
      一頁一九），惟觀之該會議紀錄所載，地上物特別改良物之補償尚須查核估算
      始得確定，難認於補償數額未確認前，兩造已合意終止租約。參以，兩造其後
      對於補償費數額確有發生爭議，被上訴人乃以自行核算之數額提存於法院，並
      依平均地權條例第七十八條第二項聲請法院裁定准予強制執行收回土地，經本
      院裁定駁回其聲請確定，此有台灣桃園地方法院八十一年度聲字第五０三號及
      本院八十二年度抗字第四七六號裁定附卷可稽 (見本院前審卷頁四四至四八)
      ，是應認兩造於七十五年間就系爭九二之二四號土地之租約，並未提前於七十
      六年八月十四日合意終止。而兩造於七十五年間所訂立之前開租約，約定租賃
      期間自七十五年一月一日起至八十年十二月三十一日止，有租賃契約附卷可稽
      ( 見原審卷一頁一八）。又被上訴人主張上開租期屆滿後，兩造並未另行續約
      ，且被上訴人亦未收取租金，復為上訴人所不爭執，則依民法第四百五十條第
      一項之規定，兩造就系爭九二之二四號土地之租賃關係於八十年十二月三十一
      日期限屆滿時消滅。
  (三)系爭九二之二七號土地，係分割自上開九二之二號林地，而兩造於七十五年及
      八十一年間就分割前九二之二號林地所訂立之租約，於分割後即存在於系爭九
      二之二七號土地，亦如前述，依兩造八十一年間所訂立之前開租約，其租賃期
      間自八十一年一月一日起至八十六年十二月三十一日止，有租賃契約附卷可稽
      (見原審卷一頁二二)。又被上訴人於八十六年十一月間即就收回系爭土地之爭
      議聲請調處，經桃園縣政府調處不成立後，移送原審法院於八十六年十二月四
      日開庭審理，有桃園縣政府八十六年十一月六日函及原審準備程序筆錄可憑，
      是被上訴人主張其於租期屆滿前已明示反對上訴人繼續使用系爭土地，尚非無
      據。嗣系爭九二之二七號土地之租賃期限，於本件訴訟中之八十六年十二月三
      十一日屆滿，其後兩造未再另行續約，且被上訴人亦未收取租金，為兩造所不
      爭執，則依民法第四百五十條第一項之規定，兩造就系爭九二之二七號土地之
      租賃關係，亦於租期屆滿時歸於消滅。
  (四)至上訴人所提出卷附之本院七十二年上字第一八九號民事判決，其當事人並非
      上訴人，且判決日期為七十二年二月二十八日 (見本院卷頁二七至三四），而
      兩造係於該判決宣示後之七十五年及八十一年間始就系爭二筆土地訂立租約，
      是上開判決核與本件租賃關係之爭議無涉。綜此，兩造就系爭九二之二四、九
      二之二七號土地之租賃關係，既均已因租期屆滿而消滅，上訴人仍繼續占有，
      即為無權占有，則被上訴人依租賃物返還請求權及所有物返還請求權，請求上
      訴人返還系爭土地，為有理由。上訴人以被上訴人應補償上訴人興建堤防支出
      之費用始得收回土地云云，尚屬無據。
五、綜上所述，本件被上訴人依租賃物返還請求權及所有物返還請求權，請求上訴人
    返還系爭九二之二七號面積二五一平方公尺、九二之二四號面積七二平方公尺，
    為有理由，應予准許。原審為被上訴人勝訴之判決並依聲請為准、免假執行之宣
    告，理由雖有不同，但結論則為相同，仍應予維持。上訴人上訴意旨指摘原判決
    不當，求予廢棄改判，為無理由，應予駁回。
六、本件事證已明，兩造其餘主張攻擊防禦方法及所提之證據，核與判決結果並無影
    響，爰不再一一論述，附此敘明。
七、據上論結，本件上訴為無理由，依民事訴訟法第四百四十九條第二項、第七十八
    條、第八十五條第一項前段，判決如主文。
中      華      民      國    九十二    年      一      月     二十八   日
                              民事第十一庭
                                  審判長法  官  吳  景  源
                                        法  官  滕  允  潔
                                        法  官  鄭  純  惠
右正本係照原本作成。
如不服本判決，應於收受送達後二十日內向本院提出上訴書狀，其未表明上訴理由者
，應於提出上訴後二十日內向本院補提理由書狀（均須按他造當事人之人數附繕本）
上訴時應提出委任律師或具有律師資格之人之委任狀；委任有律師資格者，另應附具
律師及格證書及釋明委任人與受任人有民事訴訟法第四百六十六條之一第一項但書或
第二項（詳附註）所定關係之釋明文書影本。
中      華      民      國    九十二    年      一      月     二十八   日
                                        書記官  張  淑  華
附註：
民事訴訟法第四百六十六條之一（第一項、第二項）：
對於第二審判決上訴，上訴人應委任律師為訴訟代理人。但上訴人或其法定代理人具
有律師資格者，不在此限。
上訴人之配偶、三親等內之血親、二親等內之姻親，或上訴人為法人、中央或地方機
關時，其所屬專任人員具有律師資格並經法院認為適當者，亦得為第三審訴訟代理人
。


司法院資訊處製作；財團法人民間司法改革基金會備份。
